【裁判字號】    89,訴,144
【裁判日期】    900814
【裁判案由】    損害賠償
【裁判全文】
臺灣宜蘭地方法院民事判決  八十九年度訴字第一四四號
    原      告  裕豪建設有限公司
    法定代理人  乙○○
    被      告  鉅府營造有限公司
    法定代理人  丙○○
    訴訟代理人  甲○○
    被      告  丁○○
右當事人間請求損害賠償事件，本院判決如左：
    主    文
被告應連帶給付原告新台幣柒佰肆拾伍萬零肆佰玖拾柒元及均自民國八十九年四月二十六日
起至清償日止，按週年百分之五計算之利息。
訴訟費用由被告連帶負擔。
本判決於原告，被告鉅府營造有限公司分別以新台幣貳佰伍拾萬元、新台幣柒佰肆拾伍萬零
肆佰玖拾柒元供擔保後，得分別為假執行、免為假執行。
    事    實
一、原告方面：
  （一）聲明：除假執行供保金額外，如主文所示。
  （二）陳述：
１、查被告鉅府營造有限公司（下稱被告公司）於八十六年五月十二日邀請被告丁○○為連
    帶保證人，承攬本公司之工地宜蘭市○○○段六結小段八一之九等一筆土地上大樓新建
    工程約定總價承攬方式計價參仟捌佰貳拾萬元，其工程期限定自訂契約之日起十五個日
    曆天內開工，應於開工日起五五０日曆天完成本工程全部，豈被告公司開工後不依工程
    進度施工，而且工程進行遲緩作輟無常，而且至八十七年一月廿五日止已付工程款九百
    一十一萬二千元惟自八十七年一月廿六日以後即施工期中無故中途停工至今，業經原
    告於八十八年九月十六日由宜蘭郵局第六三二號存證信函聲明終止契約在案。
２、依雙方工程契約書第八條第四款約定，除因不可抗力或不可歸責於乙方之事由者外乙方
    被告每遲延開工或完工壹日，應按本工程總價千分之一計算給付懲罰性違約金與甲方（
    原告）。第卅三條:  「甲方終止契約: 一、乙方如有左列情事之一時，甲方得隨時中
    止本工程或終止本契約，終止本契約時並得以任何方式將全部或一部工程另交其他承包
    商承造或由甲方自辦，但甲方因此所受之一切損失，乙方及丙方應負連帶賠償責任。１
    、將本工程全部轉包或分包予第三人辦理或未經甲方事先書面同意私將本工程之一部份
    分包他人辦理。２.將登記證轉借他人承包本工程經查明屬實者。３.乙方開工後不依工
    程進度施工或工程進行遲緩，作輟無常或施工期中無故中途停工或工人材料機具設備不
    足，可預見乙方不可能依限完工時。４.除不可抗力事故外，乙方遲延開工逾拾伍日時
    或乙方遲延完工逾陸拾日時５.乙方違背本契約之規定甲方認為不適合繼續履行契約
    責任時。」豈被告公司承攬上開承攬上開新建工程施工中，經建築師戊○○於八十六年
    十月九日通知水平支撐未按圖施作，請確實依十月七日傳真函中指示確實補強及改善在
    案，豈事後被告公司因停工而地下室積水未能發覺，迨終止契約後之八十九年初因抽完
    地下水始發覺被告公司並未依建築師指示按圖施工，而且停車位長、寬度不足，影響樓
    地板面積之損失等，而且必須拆除重建，亦有原告宜蘭郵局第一一四號存證信函及現場
    圖建築師函影本等可考。
３、按依工程契約書第一條總則二乙方應基於本契約所附工程圖說（含施工計劃書）完美而
    無瑕疵地完成本工程，並將完成之工程交付甲方。然被告竟違反上開契約之約定，依本
    件約定之違約金係懲罰性質，被告不於適當時期或不依適當方法履行時，原告除得請求
    違約金外並得請求不履行之損害賠償，民法第二五０條定有明文。
４、本件業經  鈞院託宜蘭縣建築師公會宜蘭縣辦事處鑑定損害賠償修復費用貳佰陸拾貳萬
    參仟零捌拾伍元（附件十四），上開鑑定損害金額不包括（１）建築物尺寸縮減之損失
    （２）停車數量減少之損失（３）地下壹層台電室因室內淨高不足，應改變位置之損失
    （４）參層以上住宅單元無法依原樣配置之損失（第八頁），亦有鑑定報告書可稽、宜
    蘭地政事務所八十九年一月間標示系爭土地成果圖距離部分亦有上開鑑定報告書、綜合
    結論詳細說明有案。
５、上開不包括部分經聲請宜蘭縣商業會鑑價報告書損失情形：一、因建物施工面積錯誤致
    擬新建七層每層面積建坪減少約一點八坪，七層損失計達一二點六坪，依該地區新建大
    樓市價每坪應有七萬元價額計損失八十八萬二千元，扣除成本五十六萬一千七百零八元
    後為三十二萬零二百九十二元。二、地下停車場車位原擬設停車位十八輛，現僅能規劃
    十三輛，計減少五輛停車位，依該地區新建停車位，機械式市價，每車位應值十六萬元
    ，計損失八十萬元。三、停車空間數量與樓板面積有關（即每一點五０㎡應有一車位）
    法定車位減少三輛，其總樓板面需減少四五０㎡，約一三六坪，依該地區新建房屋售價
    ，每坪應有七萬元，計損失九百五十二萬元，扣除成本六百零六二千八百八十元後為三
    百四十五萬七千一百二十元。四、台電室室內增高不足更改工程二十五萬元。以上四項
    損失計四百八十二萬七千四百一十二元，亦有鑑價報告書及升斗公司估計單及明細表等
    可按。
６.兩造有爭執部分：
  (１)被告所稱本案設計圖與地界線係有出入，惟被告並未通知建築師調整建築，並由建築
      師作精密測量後辦理變更設計而施工所致。
(２)本件工程進行被告主張請求原告查驗而付款，按原告依工程契約第六條附件「付款明
      細表」依工程進度而付款，並無由建築師查驗及向縣府申報鋼筋勘驗而自明，而工程
      放樣完成，被告並未通知建築師調整建築，以及應經建築主管機關查驗不合格仍應負
      責，不得以原告初驗合格而主張免責，為契約第十三條所明定。
  (３)機械停車位之機坑不用施作改為消防水池，以及停車位改為昇降橫行式係被告施工錯
      誤所致而改變。況本案基地現場尺寸與地籍圖有差異，雖影響建築物尺寸，但若依建
      築物原設計之結構座標系統調整（附圖Ｆ-２），應仍能依原樣施作，此有建築師公
      會建築物結構產標系統之鑑定可考。
  (４)本案基地尺寸縮小，若依建築物原設計之結構座標系統調整（附圖F2）應仍依原樣施
      作。但目前施工後之柱位，並未依原結構座標系統分別調整（附圖Ｆ-３），因而建
      築物中央電梯樓梯間位置整個轉動，導致建築物之樣子已明顯改變，影響地下二層停
      車數量及參層以上住宅單元之    配置，其責任應由被告負責。
  (５)關於樓梯位置、型式與設計圖不符部分，原告亦無於八十六年十二月十八日及十九日
      通知被告修改樓梯位置及型式，且係被告施工錯誤，乃要求於第二施工時拆除，此有
      上開公會鑑定之附件七可證，並非林聰淵所簽圖稿四張加予承認。
（三）證據：提出工程契約書、存證信函影本各一件、現場圖、建築師函及存證信函影本各
      一件、計算書二件、宜蘭縣商業會不動產鑑定報告書一件及聲請台灣省建築師公會宜
      蘭辦事處鑑定、宜蘭地政事務所鑑界並請求訊問證人戊○○。
二、被告公司方面：
  （一）聲明：
    １、原告之訴駁回。
    ２、訴訟費用由原告負擔。
    ３、如受不利判決，被告願供擔保，請准免為假執行宣告。
  （二）陳述：
１、原告主張被告於施工過程中無故停工，業經原告終止契約在案云云，惟查：
  (１)系爭工程於於簽訂合約後即動工興建，嗣至八十六年十月十三日，於開挖地下室至九
      公尺深度時，因土質關係發生地下出水現象，經連夜灌漿搶補，惟鄰房地下層因泥沙
      流失而告傾斜。由於發生此一意外事故，宜蘭縣政府乃於同年十月十五日，以八六府
      建管字第一二一八七五號函勒令系爭工程停工，並要求：「請儘速修護完成及辦理房
      屋鑑定，並請暫停施工，俟道路修護完成及鄰房鑑定無危及公共安全，經監造建築師
      、營造廠主任技師出具證明，報府核備後，再行施工，請查照。」，故系爭工程於民
      國八十六年十月十三日以後停工，係因宜蘭縣政府勒令停工所致，此一勒令停工並非
      可歸責於被告之事由。
  (２)次查於宜蘭縣政府勒令停工期間，原告在八十八年二月十日曾檢附監造建築師及營造
      廠主任技師之無危及公共安全證明書及宜蘭市○○道路修護證明函向宜蘭縣政府申請
      復工，其中監造人戊○○建築師之證明書係民國八十八年二月八日方才出具，而被告
      八十七年七月二十八日即曾催告原告提出建築師所出具之證明書等情，均可證明原告
      遲至民國八十八年二月十日方才申請復工，實係因建築師一直未提出證明文件所致。
      故依上開過程觀之，本件工程無法施工，係因宜蘭縣政府勒令停工，而原告又遲未取
      得宜蘭縣政府之同意施工，以致迄今仍無法施工，此係不可歸責於被告之事由。
  (３)至於本件工程於八十六年十月十三日，於開挖地下室至九公尺深度時，發生地下出水
      現象，實係因原告所提出之地質鑽探資料不實所導致，此有  鈞院囑託台北市大地工
      程技師公會就系爭工程所在之工地之地質狀況再作鑑定結果，其鑑定意見結論為：「
      原安和工程顧問有限公司所提出的地質調查報告書，其內容與實際地層不符且未符合
      一般工程慣例之要求。」，故依此一鑑定結果，本件工地發生地下出水現象，鄰房因
      地下層泥沙流失而告傾斜，實係因原告出具與現場實際情況不符之鑽探報告所致，並
      非被告施工不當所產生之結果。
  (４)本件工程意外係因可歸責於原告所致，且工程無法進行，又係因原告向宜蘭縣政府申
      請復工，未蒙宜蘭縣政府同意所致，則原告主張被告無故中途停工，依契約第三十三
      條第一項第三款之約定終止系爭契約，自屬無據甚明。
２、原告另主張於終止契約後之八十九年初因抽完地下水始發覺被告公司並未依建築師指示
    按圖施工，而且停車位長、寬度不足，影響樓地板面積之損失等，而且必須拆除重建云
    云。經查：
  (１)本案之原設計圖與地界線本即有所出入，此觀鑑定意見之綜合結論中關於地界線部分
      之說明即明，故此一出入顯係原告之設計有誤所致。
  (２)次依建築師法第十八條第一款規定：「建築師受委託辦理建築物監造時，應遵守左列
      各款規定：一、監督營造業依照前條設計之圖說施工．．．。」，查本件工程進行中
      ，被告均依規定請求原告查驗，經原告查驗無誤後，原告方給付相關款項，此觀於八
      十六年十月十三日時，被告公司於完成鋼板椿及安全措施後，即向原告請款，經原告
      查核無誤後簽核，此有原告公司人員林聰淵之簽認一紙可證。其後工程放樣完成後，
      被告亦通知原告派員複核放樣工程，此另有被告當時之傳真一紙可證。嗣於放樣複核
      完畢並完成筏基部分之工程，經原告驗收無訛後，原告即給付第四期款，此亦有原告
      公司負責人所簽認之請款單可參，由上開過程可知，相關工程確經原告查核無誤甚明
      。
  (３)關於機械停車位，機坑未施作，致原設計之機械停車位無法使用，須將地板敲除部分
      ：查原告於八十六年十月十七日傳真被告指示機械停車位之機境不用施作，改為消防
      水池，此有原告傳真指示之平面圖一件可證。另於同日之時，原告亦傳真被告指示停
      車位改為昇降橫行式，此有原告傳真指示之停車場示意圖一件可證。故機械停車位機
      坑未施作，及其後關於停車位所發生之問題，均肇因於原告之指示，根本與被告無關
      。
  (４)關於汽車轉盤、地坪未按圖施工，致汽車轉盤無法施作，須將地板敲除重做部分：查
      本案因基地尺寸縮小，地下室開挖深度經原告指示縮減深度，汽車轉盤施工部分，只
      能預留空間，等待建築師指示施工。
  (５)關於樓梯位置、型式與設計圖不符部分：查原告於八十六年十二月十八日及十九日通
      知被告修改樓梯位置及型式，此有經原告人員林聰淵所簽認之圖稿四張可參，故此部
      分與設計圖不符，亦係因原告之指示所致。
３、關於原告準備書三狀中所列不爭執部分：
  （１）、被告公司對於工程契約內容之約定︵即不爭執部分 (１)(２)(３)︶並不爭執，
        惟對於系爭工程是否有契約所約定情事發生則有爭執。
  （２）、對於原告所主張 (４)附圖開挖施工順序部分：注意事項８、９之記載並不爭執
        。惟依９部分：「本圖係依地質鑽探報告，按一般構造設計僅供參考，有關施工細
        節承包廠應就自有之設備及施工經驗與現實況一嚴謹之施工計劃，報建築師核備，
        據以作責任施工。」之約定，即可證明設計圖係依地質鑽探報告而作，苟地質鑽探
        報告有誤，即會影響設計之內容，並進而影響施工。
４、對於原告所主張 (５)部分之公函內容並不爭執，惟原告謂被告於八十八年以前均未自
    行聲請復工乙節，被告則有爭執。經查：
  (１)宜蘭縣政府於八十六年十月十五日，以八六府建管字第一二一八七五號函勒令系爭工
      程停工，其後至民國八十八年二月十日，原告方檢附監造建築師及營造廠主任技師之
      無危及公共安全證明書及宜蘭市○○道路修護證明函向宜蘭縣政府申請復工，其中監
      造人戊○○建築師之證明書係八十八年二月八日方才出具，而被告公司在八十七年七
      月二十八日即曾催告原告提出建築師所出具之證明書，此即足證原告遲至八十八年二
      月十日方才申請復工，實係因建築師一直未提出證明文件所致。故本件工程無法施工
      ，係因宜蘭縣政府勒令停工，而原告又遲未取得宜蘭縣政府之同意施工，以至迄今仍
      無法施工，此係不可歸責於被告之事由。
  (２)另關於水溝之施作，被告公司於損及鄰房之事情發生後，曾委由林添盛先生修護，此
      業據林添盛先生於  鈞院八十八年度重訴字第五十九號給付違約金事件中證稱：「本
      件工程的道路及水溝部分修護工程是我做的，我有作好，但一年後市公所有發函給我
      們說沒有修護，但那是自然毀壞的，是丙○○請我去作的，工程費約十萬元，工作內
      容是修理水溝及道路修補。」，此有筆錄一件可參。
５、對於原告所主張(６)部分，被告有所爭執：
  (１)依省 (市)建築師公會建築師業務章則第四條規定：「建築師受委託人之委託後，應
      根據委託人提出詳細準確地繪圖，進行規劃，並親赴該建築地址詳細勘查地勢、鄰近
      情況、公用事業設備、都市計劃情形等，倘查見地基形勢與境界線等與委託人所供給
      之地形不盡符合或有未詳盡處，應由委託人申請地政機關重新加以測量，必要時得請
      委託人根據建築師意見，提供當地質鑽探等資料。」，故依此一規定，建築師在受託
      規劃設計時，即須就地形等詳為斟酌，乃本件建築師之設計圖說竟與現場之地形明所
      出入，此一出入係建築師於設計之時未依上開規定詳為斟酌現場之地籍情形設計所致
      ，此為建築師設計上之失誤，而建築師於本件建築設計上係屬原告之使用人，則建築
      師之此一錯誤，自應認係原告之錯誤甚明。故原告對於本件工程造成設計尺寸與現場
      尺寸不符，亦與有過失甚明。
  (２)原告另謂本件工程地下室貳樓層並無申報鋼筋勘驗云云，惟查：本件損害鄰房事件發
      生後，因恐立即停工導致損壞擴大致發生危及公共安全之情事，乃依宜蘭縣建築物施
      工中損鄰事件處理要點第二點第二項：「有危及公共安全者，即勒令停工，並應立即
      加強保護鄰房安全拱施，但經現場勘查立即停工將導致損壞擴大時，待繼續趕工至地
      面層，且能達到穩定狀況後，再行停工。嗣承造人主任技師提出公共安全維護計劃書
      及建築施工改善計劃書，並由監造人同意後報府核備，經本府核可後始准予復工。」
      之規定趕工，將地下室二個樓層完工，以防止損壞擴大，於地下室二層完工後，經委
      託臺灣省建築師公會宜蘭縣辦事處鑑定結果，發生損害之鄰房，因而無公共安全之虞
      。
６、對於原告所主張 (７)台灣省建築師公會宜蘭縣辦事處鑑定報告書部分，被告有所爭執
    ，其詳如九十年三月二十二日所提出之民事答辯狀所載，另補充如左：
  (１)關於安全擋土措施中，在道路邊線應採用鋼板樁之型狀厚度小於十五公分，應不致影
      響建築物實際施工尺寸云云。惟查：鋼板樁須以公母咬合之方式釘椿，故其厚度應為
      二片鋼板之厚度，約為三十公分左右，故鑑定報告書中謂不致影響建築物實際施工尺
      寸云云，根本與事實不符。
  (２)又依省 (市)建築師公會建築師業務章則第四條規定，建築師在受託規劃設計時，即
      須就地形等詳為斟酌，乃本件建築師之設計圖說竟與現場之地形明所出入，此一出入
      係建築師於設計之時未依上開規定詳為斟酌現場之地籍情形設計所致，此為建築師設
      計上之失誤，故建築師於施工前如能對此詳加規劃，根本不可能發生本件錯誤之情形
      。
  (３)被告對於鑑定損害金額亦有爭執。
７、對於原告所主張(８)部分，被告亦有爭執，經查：
  (一)本件因建築師之設計錯誤，以致實際建坪必須減少，故此一建坪之損失，亦因原告之
      使用人之過失所致。
  (二)地下停車場停車位，原擬設停車位十八輛，現僅能規劃十三輛，計減少五輛停車位云
      云，惟查本件建物之地下室根本無法施作十八個停車位，原告主張其受有停車位之損
      失云云，根本不實。
８、關於原告準備書三狀中所列爭執部分：
  (１）、查本件因建築師之設計與現場實際情形有所出入，以致根本無法依設計圖內容興
      建，故本件主要係因原告之使用人即建築師之設計過失所致，原告倒因為果，謂被告
      未通知建築師調整建築，並由建築師作精密測量後辦理變更設計而施工所致，根本係
      諉責之詞。
  (２）、依建築師法第十八條第一款規定：「建築師受委託辦理建築物監造時，應遵守左
      列各款規定：一、監督營造業依照前條設計之圖說施工：：：。」，本件相關工程均
      經原告查核無誤後依工程進度付款，苟未經查驗無誤，原告焉可能付款。
  (３）、關於機械停車位之機坑改為消防水池乙節，係因原告於八十六年十月十七日傳真
      被告指示機械停車位之機坑不用施作，改為消防水池，此有被告已提出之原告傳真指
      示平面圖一件可證，被告係依原告之指示辦理，與是否依建築物原設計之結構座標系
      統調整乙節根本無關。
  (４）、原告主張目前施工後之柱位，未並依原結構座標系統分別調整，導致建築物之樣
      子已明顯改變，影響地下二層停車數量及參層以上住宅單元之配置，其責任應由被告
      負責云云。惟查：本件主要肇因於建築師之設計與現場實際情形有所出入，以致根本
      無法依設計圖內容興建，原告謂責任應由被告負責，根本無據。
  (５）、關於樓梯位置、型式與設計圖不符部分，係因原告於八十六年十二月十八日及十
      九日通知被告修改樓梯位置及型式，此有被告所提出經原告人員林聰淵所簽認之圖稿
      四張可參，此部分與設計圖不符，亦係因原告之指示所致。而建築師公會之鑑定，係
      依現場情況參照設計圖作比對，根本未考慮原告曾指示變更之情事，故此一鑑定謂樓
      梯位置、型式與設計圖不符部分云云，自無可採。
(三）證據：提出筆錄影本一件、省(市)建築師公會建築師業務章則第四條、傳真影本、傳
    真平面圖、傳真停車場示意圖影本各一件、請款單影本二件、圖稿影本四件。
三、被告丁○○方面：
    被告未於言詞辯論期日到場，亦未提出準備書狀作何聲明或陳述。
    理    由
一、本件被告丁○○未於言詞辯論期日到場，核無民事訴訟法第三百八十六條各款所列情形
    ，爰依原告聲請，由其一造辯論而為判決。
二、原告主張被告公司於八十六年五月十二日邀請被告丁○○為連帶保證人，承攬本公司之
    工地宜蘭市○○○段六結小段八一之九等一筆土地上大樓新建工程約定總價承攬方式計
    價參仟捌佰貳拾萬元，系爭契約已經原告於八十八年九月十六日終止契約在案。被告公
    司承攬上開承攬上開新建工程施工中，經建築師戊○○於八十六年十月九日通知水平支
    撐未按圖施作，請確實依十月七日傳真函中指示確實補強及改善在案，豈事後被告公司
    因停工而地下室積水未能發覺，迨終止契約後之八十九年初因抽完地下水始發覺被告公
    司並未依建築師指示按圖施工，而且停車位長、寬度不足，影響樓地板面積之損失等，
    而且必須拆除重建。原告因此受有七百四十五萬零四百九十七元之損失。被告公司係按
    原告設計圖及指示施工並無可歸責等語置辯。
三、本件原告主張被告公司承攬原告公司宜蘭縣宜蘭市○○○段六結小段八一之九等土地上
    大樓，並以被告丁○○為連帶保證人，及系爭契約已經原告以存證信函終止之事實，為
    被告所不爭執，並有工程契約書及存證信函影本各一件為證，應值信實。本件爭點乃為
    被告公司是否依約承作系爭工程及若被告公司有債務不履行，其賠償金額為何。
四、經查，本件被告鉅府公司承作完成之建築與兩造約定設計圖不同之事實，已經台灣省建
    築師公會宜蘭辦事處鑑定屬實，有鑑定報告一件附卷足稽，該鑑定報告中指出：（一）
    地界線： 地界線（附圖Ｆ-１）周邊編號Ｔ，Ｕ之邊長與原設計圖不同，其誤差分別為
    28及54公分，且基地地界樁（樁１）突出路邊公共排水溝18公分，上述三者將影響建築
    物實際施工尺寸。（二）安全擋土措施： 1.依工程合約規定（附圖B-13，14）在道路
    邊線應採用型號（YSP-3）之鋼板樁，鋼板樁之型狀厚度小於15公分，應不致影響建築
    物實際施工尺寸，目前已施作建築物地下室外牆距離編號Ｔ地界路邊公共排水溝邊最大
    約35公分，遠超過標準（15公分），距離編號Ｐ地界路邊公共排水溝邊最大約34-45公
    分，遠超過  標準（15公分），二者皆導致建築物實際施工尺寸縮小。（三）工地現場
    施樣調整： 一般來說，設計建築師先依地籍圖尺寸設計開工整理基地平順及正式鑑界
    後，於工地現場放樣，若發現設計圖尺寸與工地現場不符，承包商應通知設計建築師，
    由設計建築師依據工地現場尺寸，指示承包商調整建築物柱距、柱位等，並先行依該指
    示施作地下室至地面一層地板，再由設計建築師作精密測量後辦理變更設計。但本案工
    程地下室貳個樓層，都未申報鋼筋勘驗，顯示並未經上述之調整機制修正。（四）建築
    物結構座標系統： 本案基地現場尺寸與地籍圖有差異，雖影響建築物尺寸，但若依建
    築物原設計之結構座標系統調整（附圖Ｆ-２）應仍能依原樣施作。但目前施工後之柱
    位，並未依原結構座標系統分別調整（附圖F-3），因而建築物中央樓梯間位置整個轉
    動，導致建築物之樣子已經明顯改變，影響地下二層停車數量及三以上住宅單元之配層
    。（五）建築物樓層高度： 原設計圖地下貳層高度為四二０公分，地下壹層高度為三
    ００公分，經查，目前施工後高度尺寸都相符，但原地下壹層台電室內有一隻小樑通過
    ，該小樑原設計樑深為四十五公分（附圖A-6,18），但目前實際施工尺寸為五十五公分
    ，導致該小樑下淨空為二四五公分，不符合台灣電力公司要求最小淨空二五０公分之規
    定，未來將無法向台灣電力公司申請送電。（六）騎樓地板高度：原設計圖規定，騎樓
    地板前緣高度應比路邊公共排水溝面高十五公分，但目前施工後靠宜中路之騎樓地板前
    緣高度，比路邊公共排水溝面高三七之四一公分，遠超過規定高度，建築物完工後，因
    騎樓地板太高，無法申請取得使用執照。（七）機械停車位： 依原設計圖之機械停車?
    ]備，地下二層罰基剩餘空間需有一七五公分以上，但目前剩餘空間為一三O公分，確定
    無法採用原設計圖之機械停車設備。另依鑑定結果對照表，就地下貳層部份，各柱與柱
    之間距尺寸與原設計圖不符；機械停車位之機坑未施作，致原設計之機械停車位無法使
    用；汽車轉盤位置地坪未按圖施工，致汽車轉盤無法施作，須將地板敲除重作；依原設
    計圖地下貳層法定停車位16輛，增設停車位２輛，合計停車位18輛，若依目前施工後之
    尺寸，採地面貳層機械式停車設備與原設計相似規模約可停車13輛，法定停車位尚欠３
    輛應設法補足，否則地面上樓地板面積需檢討減少。而地下一層部分，其鑑定結果為，
    柱與柱之間距尺寸相對位置結構座標系統確與原設計圖不符，且柱（Ｃ-14）尺寸似與
    原設計不符；汽車車道淨高與規定不符，須敲除重做；空調機房之樓地板高度施作錯誤
    ，致使該機房無法使用，地板須敲除重做；職是，樓梯位置及型式確與設計圖不符，除
    右側樓梯須敲除重做外不適合敲除重做，應採重新計算檢討補強結構並辦理變更設計來
    解決。至於地上壹層部份，其臨接宜中路部份，騎樓高程施作錯誤，比原設計高程昇高
    約20公分，須敲除重做；建築物各向臨接建築線部份，其退縮間隔與法規規定不符，須
    將現有柱子增大才能符合規範；車道施作與原設計及法令不符須敲除重做；樓梯施作與
    原設計不符，須變更設計；樑位置施作錯誤，須辦理變更設。鑑定結果認為中央電梯樓
    梯間位置整個轉動，柱位並未依原結構座標系統分別調整，導致樑位置施作錯誤，應重
    新計算檢討補強結構並辦理變更設計。自此一鑑定報告之內容，足見被告就其承攬工作
    所為給付，顯與兩造間約定之設計圖不同，雖被告公司辯稱其有經原告同意變更施作，
    並舉傳真影本二件為證，惟查，該二傳真影本並無具名，難以證明係原告變更設計之證
    明，而其有變更約定已經原告否認，就被告所辯，被告另未提其他確證佐實，難堪採信
    ，被告公司有違約行為足以認定。
五、被告公司雖又辯稱： 系爭工程於八十六年十月十三日，於開挖地下室至九公尺深度時
    ，發生地下出水現象，實係因原告所提出之地質鑽探資料不實所導致，此有  鈞院囑託
    台北市大地工程技師公會就系爭工程所在之工地之地質狀況再作鑑定結果，其鑑定意見
    結論為：「原安和工程顧問有限公司所提出的地質調查報告書，其內容與實際地層不符
    且未符合一般工程慣例之要求。」，故依此一鑑定結果，本件工地發生地下出水現象，
    鄰房因地下層泥沙流失而告傾斜，實係因原告出具與現場實際情況不符之鑽探報告所致
    ，並非被告施工不當所產生之結果。本件工程意外係因可歸責於原告所致，且工程無法
    進行，又係因原告向宜蘭縣政府申請復工，未蒙宜蘭縣政府同意所致，則原告主張被告
    無故中途停工，依契約第三十三條第一項第三款之約定終止系爭契約，自屬無據甚明。
    原告另主張於終止契約後之八十九年初因抽完地下水始發覺被告公司並未依建築師指示
    按圖施工，而且停車位長、寬度不足，影響樓地板面積之損失等，而且必須拆除重建云
    云。又本案之原設計圖與地界線本即有所出入，此觀鑑定意見之綜合結論中關於地界線
    部分之說明即明，故此一出入顯係原告之設計有誤所致。而依建築師法第十八條第一款
    規定：「建築師受委託辦理建築物監造時，應遵守左列各款規定：一、監督營造業依照
    前條設計之圖說施工．．．。」，查本件工程進行中，被告均依規定請求原告查驗，經
    原告查驗無誤後，原告方給付相關款項，此觀於八十六年十月十三日時，被告於完成鋼
    板椿及安全措施後，即向原告請款，經原告查核無誤後簽核。其後工程放樣完成後，被
    告亦通知原告派員複核放樣工程。嗣於放樣複核完畢並完成筏基部分之工程，經原告驗
    收無訛後，原告即給付第四期款，由上開過程可知，相關工程確經原告查核無誤甚明，
    被告公司無可歸責云云。惟查，本件被告公司就其遲延完工之事實，並不爭執，而就其
    主張原告所提地質調查報告書鑽探不實一節，雖未據原告爭執，但查系爭工程所以造成
    遲延，實係因被告公司未解決其於施工時所造成鄰房損害所致，雖被告公司辯稱係建築
    師未提出證明文件所致，為在被告公司解決宜蘭縣政府勒令停工原因未除去前，難謂被
    告公司所指應歸咎於建築師之遲延係屬有據。被告公司既遲延給付，原告依約終止兩造
    間合約，應為有效。至於被告公司另外辯稱本件之原設計圖與地界線本即有所出入，因
    而原告損害之造成係因原告公司設計圖有誤所致一節，因一般而言，設計建築師先依地
    籍圖尺寸設計、開工整理基地平順及正式鑑界後，於工地現場放樣，若發現設計圖尺寸
    與工地現場，承包商應通知設計建築師，由設計建築師依據工地尺寸，指示承包商調整
    建築物柱距、柱位等，並先行依指示施作地下室至地面一層地板，再由設計建築師作精
    密測量後，辦理變更設計，惟本案工程地下室二個樓層，均未申報鋼筋勘驗，此有台灣
    省建築師公會宜蘭辦事處鑑定報告附件六可參，足見本件並未經上述調整機制修正。至
    於被告抗辯與有過失一節，因建築師之設計圖於被告施工時，仍應有調整之機制，且依
    前開鑑定報告意見，乃認為依原設計圖不致影響建築物實際施工尺寸，職是，本件施工
    失當，難以歸咎於建築師。據此，被告公司既未依工程施作習慣，辦理調整，而施作結
    果又與設計圖不同，又無確證證實其所施作結果係因原告指示所為，自應認被告施作有
    違系爭工程施作注意義務，又無阻卻可歸責事由，原告自得依債務不履行規定請求損害
    賠償。
六、按兩造間工程契約書第三十三條第一項規定「乙方如有左列情事之一時，甲方（即原告
    ）得隨時中止本工程或終止本合約，終止本契約時並得以任何方式將全部或一部工程另
    交其他承包商承造，或由甲方自辦，但甲方因此所受之一切損失，乙方及丙方負連帶賠
    償責任．．．．４.除不可抗力事故外，乙方遲延開工逾十五日或乙方遲延完工逾六十
    日時。５.乙方違背本契約之規定，甲方認為不適合繼續履行契約責任時。」本件因被
    告公司遲延完工並違約施工，原告已依約終止契約，自得請求損害賠償。經查，原告因
    被告公司債務不履行，而造成包括地上一層，地下一層，地下二層，範圍內鋼筋混擬土
    樑板及梯板拆除及重建費用與應重新計算檢討補強結構並辦理變更設計之服務費，共計
    二百六十二萬三千零八十五元，已經台灣省建築師公會宜蘭辦事處鑑定明確；另原告主
    張其尚有如下損失： （一）、因建物施工面積錯誤致擬新建七層每層面積建坪減少約
    一點八坪，七層損失計達一二點六坪，依該地區新建大樓市價每坪應有七萬元價額計損
    失八十八萬二千元，扣除成本五十六萬一千七百零八元後為三十二萬零二百九十二元。
    （二）、地下停車場車位原擬設停車位十八輛，現僅能規劃十三輛，計減少五輛停車位
    ，依該地區新建停車位，機械式市價，每車位應值十六萬元，計損失八十萬元。（三）
    、停車空間數量與樓板面積有關（即每一點五０㎡應有一車位）法定車位減少三輛，其
    總樓板面需減少四五０㎡，約一三六坪，依該地區新建房屋售價，每坪應有七萬元，計
    損失九百五十二萬元，扣除成本六百零六二千八百八十元後為三百四十五萬七千一百二
    十元。（四）、台電室室內增高不足更改工程二十五萬元。以上四項損失計四百八十二
    萬七千四百一十二元。總計損失為七百四十五萬零四百九十七元，為被告所不爭執，並
    有有台灣省建築師公會宜蘭辦事處鑑定報告附卷足佐，原告公司之損失額度已堪認定。
    原告就此損失自得依債務不履行規定及連帶保證責任請求被告二人連帶負損害賠償責任
    ，其請求為有理由，應予准許。
七、原告及被告鉅府營造有限公司可分別陳明願供擔保，聲請宣告假執行、免為假執行，均
    核無不合，爰酌定相當擔保金額准許之。
八、本件判決事證已臻明確，兩造其餘攻擊防禦方法，經審酌已不足影響本院心證，爰不逐
    一論列，附予敘明。
九、據上論結，原告之訴為有理由，依民事訴訟法第三百八十五條第一項前段、第七十八條
    、第八十五條第二項、、第三百九十條第二項、第三百九十二條判決如主文。
中      華      民      國    九十      年      八      月    十四      日
                                臺灣宜蘭地方法院民事庭
~B法      官  姜世明
右為正本係照原本作成。
如對本判決上訴，應於判決送達後廿日內向本院提出上訴狀。(應附繕本)
中      華      民      國    九十      年      八      月    十六      日
~B法院書記官  廖文章


司法院資訊處製作；財團法人民間司法改革基金會備份。
